最高法院民事判決　　　　　　　　　　　　　　　八十七年度台上字第二一六五號
　　上　訴　人　呂水德
　　被 上訴 人　復大企業有限公司
　　法定代理人　黃弘如
右當事人間請求返還買賣價金事件，上訴人對於中華民國八十六年十一月二十五日臺
灣高等法院第二審判決（八十六年上字第五○六號），提起上訴，本院判決如左：
    主  文
原判決除假執行部分外廢棄，發回台灣高等法院。
    理  由
本件被上訴人主張：兩造於民國八十一年八月二十六日簽訂土地預定買賣契約書及房
屋委建契約書，伊向上訴人訂購坐落桃園縣蘆竹鄉○○○○段溪洲小段二九之三七號
土地及其地上建物為工業區三層樓透天工業廠房一棟（下稱系爭買賣契約），於簽約
前八十一年七月二十六日已預付定金新台幣（下同）三十萬元，簽約日給付簽約金四
十五萬元與上訴人。詎上訴人遲至八十三年八月間始動工興建，伊於八十四年四月下
旬，前往現場查看，發現該屋並無工業園區之規畫與設置，且原三層樓之設計，擅自
變更為四層樓，房間格局、各層面積與房屋委建契約書所附平面圖不符，兩造已合意
解除系爭買賣契約，又伊於八十四年四月二十八日委由胡紹甯律師以存證信函向上訴
人，為解除契約之意思表示，於解約前，上訴人已將該屋出售予第三人，即陷於給付
不能之狀態，伊自得解除契約。上訴人一屋兩賣，顯屬詐欺，伊亦得撤銷系爭買賣契
約，依民法第二百五十九條第二款規定及不當得利法律關係，請求上訴人返還伊所給
付之七十五萬元等情，求為命上訴人如數給付，並加付自受領時起算法定遲延利息之
判決。
上訴人則以：兩造並未合意解除系爭買賣契約，伊按桃園縣政府工務局核准之建築執
照工程圖說施工，縱認該屋未設置陽台，及隔間數與房屋委建契約書所附平面圖不符
，該部分屬於不完全給付，亦可補正，應類推適用民法第二百五十四條規定，被上訴
人應定期催告後，始取得契約解除權，然被上訴人未定期催告，逕為解除契約之意思
表示，自不能發生解除契約之效力；該屋於八十四年八月十日為第一次所有權登記，
於八十四年四月二十八日被上訴人以存證信函解除系爭買賣契約，該房地所有權尚未
移轉登記與第三人，至八十四年五月二日伊解除兩造間買賣契約後之同年十一月二十
日始移轉所有權登記於第三人，自無給付不能之情形等語，資為抗辯。
原審將第一審所為被上訴人敗訴之判決廢棄，改判如其聲明，無非以：被上訴人主張
於八十一年八月二十六日向上訴人訂購上開房地，於八十一年七月二十六日預付定金
三十萬元，於同年八月二十六日給付簽約金四十五萬元，業據其提出土地預定買賣契
約書及房屋委建契約書等為證，且為上訴人所不爭，堪信為真實。由兩造所訂房屋委
建契約書內容觀之，雖未約定該屋所在之社區上訴人須為工業園區之規劃與設置，但
該屋為四層樓建築，且缺少陽台等情，業經原審勘驗屬實。該屋缺少一套衛浴設備，
亦為上訴人所自認。上訴人雖辯稱按圖施工，所謂四樓實為屋頂層，該屋仍係三樓透
天工業廠房云云。但卷附房屋委建契約書之附圖中屋頂平面圖僅繪有樓梯間之圖樣，
且依建築改良物登記簿謄本所載，該屋屬四樓房屋，第四層面積為五四‧一○平方公
尺，顯非樓梯間。又證人黃廉勗證稱：伊與黃林阿蘭發現該屋與原契約所載不同，呂
水德（即上訴人）說房屋結構體已經蓋好，沒有辦法變更云云；證人黃林阿蘭亦證稱
：頂樓有一間客廳、一間房間及陽台，二樓及三樓沒有陽台，原約定是蓋三樓，現蓋
成四樓，三樓少一間房間及一間浴室云云。是上訴人未依約建屋甚明。上訴人雖謂此
屬於可補正之事項，證人即建築師林詮彬亦於一審證稱可予補正云云。然上訴人不能
舉證證明其於八十四年二月二十一日將該屋轉售於第三人林秋菊後，至同年四月二十
一日以存證信函催告被上訴人繳款之期間，有催告被上訴人繳款，且照林秋菊要求更
改該屋內部格局，以及證人黃廉勗上述證詞，足見上訴人於為解除契約之意思表示前
，即無意照契約內容補正。按買受人對物之瑕疵得行使之解除權，為特殊的法定解除
權，在危險移轉前，倘買受人已發覺其物有瑕疵，而出賣人無法提出無瑕疵物，或擔
保除去該瑕疵後給付，則無待於催告出賣人先行修補瑕疵，買受人亦有拒絕受領瑕疵
物之權利，並解除契約（最高法院五十一年台上字第九三一號、八十六年度台上字第
一三○三號判決參照）。依上開證人所述，被上訴人法定代理人曾透過證人向上訴人
表示其未依約建築，如認此不合於催告上訴人修補之要件，上訴人於向被上訴人為解
約之意思表示前，既已表示不能修補，顯無法提出無瑕疵物，或擔保除去瑕疵後給付
，縱上訴人於訴訟上抗辯可補修，仍無礙於被上訴人於八十四年四月二十八日所為解
除權之效力。被上訴人主張伊於上訴人通知解約前，已依法解除系爭買賣契約，即屬
有據。從而，被上訴人依民法第二百五十九條第二款規定，請求上訴人返還伊所給付
之七十五萬元，並加付自受領時起算法定遲延利息，應予准許等詞，為其判斷之基礎
。
查上訴人一再抗辯，陽台未設置，依建築技術規則建築設計施工篇第一條第三款之規
定係屬可補正，且隔間、廁所少一套亦可以補正云云（見一審卷二三頁反面、原審卷
八五頁反面、八六頁反面、七二頁正面），並提出建築師林詮彬出具意見書為證（見
一審卷二五頁）；又證人林詮彬在第一審證稱意見書上所述可以補正，伊認為對於房
屋安全性，無危險之虞云云（見一審卷二五頁、四五頁反面）。倘所言非虛，則被上
訴人得否依民法第三百五十九條因瑕疵擔保而解除契約，即有可議。上訴人上開抗辯
，乃屬重要防禦方法，原審恝置不論，遽為不利於上訴人之判決，自有判決不備理由
之違法。又證人黃廉勗證稱：伊與黃林阿蘭發現該屋與原契約所載不同，呂水德（即
上訴人）說房屋結構體已經蓋好，沒有辦法變更云云（見原審卷七九頁正面），但為
上訴人所否認，此與判斷上訴人是否已無法提出無瑕疵物，被上訴人是否無待於催告
上訴人先行修補瑕疵，可逕為解除契約攸關，原審未調查說明，遽認被上訴人之法定
代理人透過證人黃廉勗、黃林阿蘭向上訴人表示未依約建築，上訴人已表示不能修補
，而為不利於上訴人之認定，亦嫌速斷。上訴論旨，指摘原判決不當，聲明廢棄，非
無理由。又被上訴人在第一審主張上訴人所建房屋與兩造所訂契約內容出入太大，乃
聲明解除系爭買賣契約，依民法第二百五十九條第二款規定請求返還價金，於第二審
再主張「上訴人之不完全給付尚未達得解除程度，上訴人解除兩造系爭買賣契約，沒
收伊已付訂金及簽約金計七十五萬元作為違約賠償，自屬不當得利，請求就過高部分
返還」（見原審卷二三頁正面）「……一屋兩賣，顯屬詐欺，自亦得撤銷本件委建契
約（即系爭買賣契約）請求返還不當得利」（見原審卷六九頁反面），此是否屬訴之
追加，亦應究明。至上訴人抗辯其解除本件買賣契約後，將該屋轉賣於第三人，應承
購人之要求，而重新設計施工，故房屋內部格局之現況與本件之原契約約定者有異云
云（見原審卷四○頁反面），究竟實情如何？案經發回，宜併注意及之。
據上論結，本件上訴為有理由，依民事訴訟法第四百七十七條第一項、第四百七十八
條第一項，判決如主文。
中      華      民      國    八十七    年      九      月      十一    日
                              最高法院民事第二庭
                                  審判長法官  曾  桂  香
                                        法官  劉  延  村
                                        法官  徐  璧  湖
                                        法官  劉  福  聲
                                        法官  黃  秀  得
      右正本證明與原本無異
                                              書  記  官
中      華      民      國    八十七    年      九      月    二十二    日
